臺灣臺中地方法院民事判決　　　　　　　　94年度訴字第56號
原　　　告　財政部國有財產局
法定代理人　乙○○
訴訟代理人　丙○○
複 代 理人　劉榮滄律師
被　　　告　甲○○
上列當事人間請求交還土地等事件，經本院於中華民國九十四年
九月二十三日言詞辯論終結，判決如下：
    主      文
被告應將坐落台中縣烏日鄉○○○段七五二地號如附圖所示面積
一千二百八十七平方公尺及同段七五二之一地號如附圖所示面積
二百四十平方公尺土地內堆置之雕像、雜物、水泥土石地、磚牆
、鐵門及鐵皮圍籬等地上物除去後將土地返還原告。
被告應給付原告新台幣壹拾萬參仟捌佰參拾陸元及自民國九十三
年五月一日起至返還土地之日止，按週年利率百分之五計算之利
息。
被告應自民國九十三年五月一日起至返還上開土地之日止，按年
給付原告新臺幣貳萬零柒佰陸拾柒元。
本判決於原告以新台幣壹佰零壹萬捌仟元，為被告供擔保後得為
假執行；但被告如於假執行程序終結前，以新台幣參佰零伍萬肆
仟元為原告供擔保，得免為假執行。
原告其餘之訴及假執行之聲請均駁回。
訴訟費用由被告負擔百分之九十九，餘由原告負擔。
    事實及理由
一、原告起訴主張：坐落台中縣烏日鄉○○○段七五二、七五二
    之一地號（以下分別簡稱七五二地號、七五二之一地號）土
    地，地目「旱」，為中華民國所有，管理者為原告。被告明
    知前開土地非其所有，竟擅自占用七五二地號內如附圖所示
    面積一二八七平方公尺及同段七五二之一地號內如附圖所示
    面積二百四十平方公尺土地（下合稱系爭土地），鋪設水泥
    石地，堆置雕像、雜物、磚牆、鐵門及鐵皮圍籬等地上物，
    嚴重侵害公有財產管理與使用。原告於九十三年五月十八日
    、九月十四日、十月二十一日迭次催告被告停止使用，並給
    付使用期間之補償金，被告均置若罔聞。爰依民法第七百六
    十七條前段、第一百八十一條第一項前段、第二百十三條第
    一項請求排除被告之侵害，回復原狀交還土地。又被告無權
    占有系爭土地，依社會通常觀念可認受有相當於法定租金之
    利益，原告自得依不當得利之法律關係，依土地及其建築物
    申報總值年息百分之十向被告請求最近五年（民國八十八年
    五月一日起至九十三年四月三十日止）相當於租金之不當得
    利，並請求被告給付原告自九十三年五月一日起至除去地上
    物交還土地之日止，按前開土地申報地價年息百分之十計算
    之不當得利等語。並聲明：(一)被告應將系爭土地內堆置之雕
    像、雜物、水泥土石地、磚牆、鐵門及鐵皮圍籬等地上物除
    去後將土地返還原告。(二)被告應給付原告使用補償金新台幣
    （下同）二十五萬九千五百九十元及自九十三年五月一日起
    至清償日止按年息百分之五計算之利息。(三)被告應給付原告
    自九十三年五月一日起至返還系爭土地之日止按前開土地申
    報地價年息百分之十計算之不當得利。(四)原告願供擔保請准
    宣告假執行。
二、被告自認自民國八十二年起即占有前開七五二地號、七五二
    之一地號土地，現仍占有中；惟以原告請求之使用補償金太
    高等語資為抗辯。並聲明：(一)原告之訴及假執行之聲請均駁
    回。(二)如受不利之判決，請准供擔保免為假執行。
三、兩造不爭執之事實：
（一）原告為坐落台中縣烏日鄉○○○段七五二、七五二之一地
      號土地之管理人。
（二）被告占有前開土地。
（三）台中縣大里地政事務所九十四年三月十八日里地測字第０
      九四０００三五五四號之土地複丈成果圖之真正。
四、兩造主要爭點：原告得否請求被告返還系爭土地及給付按系
    爭土地申報地價年息百分之十計算之不當得利？
五、得心證之理由：
（一）原告主張坐落台中縣烏日鄉○○○段七五二、七五二之一
      地號土地為中華民國所有，管理者為原告。被告無正當權
      源，占有如附圖所示Ａ部分面積一五二七平方公尺、Ｂ部
      分面積二四Ｏ平方公尺，於其上鋪設水泥石地，堆置雕像
      、雜物、磚牆、鐵門及鐵皮圍籬等地上物之事實，業據提
      出土地登記簿謄本及地籍圖謄本各二紙、照片四張為證，
      並經本院會同台中縣大里地政事務所派員勘測屬實，製有
      勘測筆錄及台中縣大里地政事務所九十四年三月十八日里
      地測字第０九四０００三五五四號函檢附之土地複丈成果
      圖附卷可稽，且為被告所不爭執，堪信原告之主張為真實
      。
（二）按所有人對於無權占有或侵奪其所有物者，得請求返還之
  　　。無法律上之原因而受利益，致他人受損害者，應返還其
  　  利益。民法第七百六十七條、第一百七十九條前段分別定
    　有明文；無權占有他人之房屋及土地，可獲得相當於租金
      之利益，為社會通常之觀念，最高法院六十一年台上字第
      一六九五號判例意旨足資參照。又城市地方房屋之租金，
      以不超過土地及其建築物申報總價年息百分之十為限，土
      地法第九十七條第一項亦有明文。再土地法第九十七條關
      於房屋及基地計收租金之規定，於損害賠償事件雖非當然
      一體適用，然亦未嘗不可據為計算賠償之標準，最高法院
      四十九年度台上字第一二三０號著有判例要旨足資參照。
      而土地法第九十七條規定之土地價額係指法定地價而言，
      法定地價係指申報地價，公有土地之公告地價為申報地價
      ，為土地法施行法第二十五條、土地法第一百四十八條及
      平均地權條例施行細則第二十一條所明定。經查：被告
      既係無權占有原告所有系爭土地，原告自得本於所有權之
      作用，訴請被告將其無權占用如附圖所示七五二地號面積
      一二八七平方公尺、七五二之一地號面積二四Ｏ平方公尺
      之地上物除去後，將土地返還原告，應無庸疑。被告無
      權占用系爭土地而受有利益，並致原告受有損害，原告自
      得請求返還利益。而前開土地坐落台中縣烏日鄉垃圾焚化
      爐附近，非城市地方，但系爭土地既較城市地方偏遠，自
      應受土地法第九十七條第一項規定之限制。基此說明，原
      告可請求被告給付按系爭土地申報總價年息百分之十以內
      計算相當於租金之不當得利，要屬當然。查：(1)系爭土地
      自八十六年七月一月起迄今之申報地價均為每平方公尺三
      百四十元，有原告提出之土地登記謄本及地價第二類謄本
      在卷可參。(2)系爭土地位於台中縣烏日鄉垃圾焚化爐附近
      ，地處偏遠，且被告占用系爭土地乃堆置雕像、雜物等情
      ，業據本院會同臺中縣大里地政事務所至現場勘測屬實，
      製有勘驗筆錄及有台中縣大里地政事務所九十四年三月十
      八日里地測字第０九四０００三五五四號函檢附之土地複
      丈成果圖在卷可憑。(3)本院斟酌系爭土地坐落之位置偏遠
      ，及被告係將占用土地用以堆置雕像、雜物，致原告所受
      損害及被告所得之利益等一切情狀，認原告主張以系爭土
      地及建築物申報總值年息百分之十計算相當於租金之不當
      得利云云，尚屬過高，應以系爭土地申報總價年息百分之
      四計算相當於租金之不當得利，始為合理。(4)本件原告雖
      於八十八年九月十三日及八十九年五月四日始分別接管前
      開二筆土地，惟其既為接管，應係概括承受前管理機關對
      系爭土地之權利義務，是原告請求被告給付最近五年相當
      於租金之不當得利，應屬正當。從而原告依不當得利之法
      律關係，請求被告給付自八十八年五月一日起至九十三年
      四月三十日止，按系爭土地申報總價年息百分之四計算相
      當於租金之不當得利103836元〔340×（1287＋240）×4%
      ×5＝103836，小數點四捨五入，以下同〕，及自九十三
      年五月一日起至清償日止按年息百分之五計算之利息，即
      屬正當，應予准許。至逾此範圍之請求，即為無理由，應
      予駁回。(5)另原告請求被告給付自九十三年五月一日起至
      返還系爭土地之日止按前開土地申報地價年息十計算之不
      當得利，本院基於上開審酌因素，認為以前開土地申報地
      價年息百分之四計算為適當，是被告應每年給付原告2076
      7元〔340×（1287＋240）×4%＝20767〕，逾此部分之請
      求，即為無理，應予駁回。
六、兩造均陳明願供擔保後，請准宣告假執行或免為假執行，經
    核原告勝訴部分，核無不合，爰分別酌定相當之擔保金額，
    予以准許。又原告其餘之訴既經駁回，該部分假執行之聲請
    ，因訴之駁回而失所附麗，不應准許，應併予駁回。
七、本件事證已臻明確，兩造其餘主張、陳述及所提證據，經審
    酌與本院前揭判斷不生影響，爰不另一一論述，併此敘明。
八、訴訟費用負擔之依據：民事訴訟法第七十九條。
中　　華　　民　　國　　94　　年　10　　月　　14　　日
                  民事第二庭   法　官　陳春長
以上正本係照原本作成
如對本判決上訴，須於判決送達後20日內向本院提出上訴狀
中　　華　　民　　國　　94　　年　　10　　月　14　　日
                               法院書記官
